【裁判字號】    89,易,701
【裁判日期】    900223
【裁判案由】    竊盜
【裁判全文】
台灣基隆地方法院刑事判決                          八十九年度易字第七一號
    公  訴  人  台灣基隆地方法院檢察署檢察官
    被      告  乙○○
右列被告因竊盜案件，經檢察官提起公訴（八十九年度偵字第四四六０號），本院判
決如左：
    主      文
乙○○竊盜，處罰金伍仟元；如易服勞役，以佰元折算壹日。
    事      實
一、乙○○因在外工作，未繳電費，在基隆市信義區○○○路五十五巷八十四號六樓
    之三之住處，遭電力公司斷電。民國八十九年十月二十二日凌晨三時許，當其自
    外歸來時，發現上情，竟未依規定申請復電，而意圖為自己不法之所有，自其住
    處之對講機內，私接該大廈即「第一特獎管理委員會」所管理之公共電源，供其
    使用。八十九年十月二十五日凌晨三時三十分許，在上址而為警查獲。
二、案經被害人「第一特獎管理委員會」之主任委員江義隆訴由基隆市警察局第二分
    局報請台灣基隆地方法院檢察署檢察官偵查起訴。
    理      由
一、右揭事實業據被告乙○○坦承不諱，核與告訴人之主任委員江義隆及其代理人甲
    ○○所指述之情節相符，並有現場照片五張附卷可稽，其犯行洵堪認定。
二、按電能被竊，依刑法第三百二十三條之規定，係以動產被竊論，故核被告所為，
    係犯刑法第三百二十條第一項之竊盜罪。被告竊電行為在繼續中，乃行為繼續，
    並非狀態繼續，故為繼續犯，並非即成犯。其次，電業法第一百零六條之罪，係
    規範保護經營供電之事業，並非一般之用電戶，此觀之該條各款及同法第二條及
    處理竊電規則自明。因此，私接電線，若係通過電力公司允許供電之他人電錶所
    設之線路，因用電已有電錶控制計算，該通過電錶控制之電氣，即屬於他人所有
    之動產，應依刑法竊盜罪論處，不依電業法第一百零六條之罪論處（最高法院八
    十八年十一月三十日第八次刑事庭會議決議參照），併此說明之。
三、按刑事立法上之「法益原則」要求任何行為要加以犯罪化，必因其法益受到侵害
    或危險。蓋刑事立法之核心，在於其所保護之法益。刑法之任務，在於法益之保
    護。無法益保護，無刑法可言；亦即無法益受到侵害或危險，則無施以刑罰之必
    要。行為如未造成「法益侵害」或「法益危險」，則無將之犯罪化之必要。在法
    益侵害，為「實害犯」；在法益危險，為「危險犯」。再者，法益本身依其價值
    評價之強度，而呈現法益位階。生命、身體、自由、名譽、財產五者，按其順序
    ，而高低位階化。生命法益最高，其次身體法益，其次自由法益，其次名譽法益
    ，而財產法益最低。此五種傳統法益，稱之為「個人法益」。本案竊電行為所侵
    害者為個人財產法益，乃財產法益之實害犯，其犯罪化之立法固有必要。惟並無
    暴力行為之單純財產犯罪，是否必須列為公訴罪，非無商榷之餘地。
四、次按刑事司法上之「罪刑相當原則」要求法官在量刑時，應依法益之位階，重所
    當重，輕所當輕，必使罪得其刑而刑當其罪；不得重罪而輕判，或輕罪而重判；
    期使責任與刑罰得以相適應，而具有相當性。地藏十輪經（第三卷）云：「若犯
    重罪，應重治罰；若犯中罪，應中治罰；若犯輕罪，應輕治罰；令其慚愧，懺悔
    所犯。」其此之謂也！為此，審酌被告之品行、生活狀況、智識程度、犯罪之動
    機、目的、犯罪所生之危害、犯罪後之態度等一切情狀後，特別考量被告因夜間
    住處斷電，一時失慮始犯本案；其所竊電時間不過三日，侵害之法益尚屬輕微；
    被告自白犯罪，告訴人亦表示原諒等情，再斟酌拘役並無教化功能，乃不具實益
    之刑罰種類，立法上以廢除為宜，以資符合自由刑單一化之要求；六月以下之短
    期自由刑，既難有教化作用，又易使受刑人感染惡習，除非被告有受其執行之特
    殊必要，否則尚無宣告之必要等情之後，本院認為量處如主文所示之罰金刑，已
    足以使其罪刑相當，爰宣告之，並諭知易服勞役之折算標準，以示儆懲，並期被
    告之自新。
五、公訴人雖以被告於八十八年九月間，因違反毒品危害防制條例案件，經台灣桃園
    地方法院判處有期徒刑三月確定，並於八十九年九月二十九日，因易科罰金而執
    行完畢，認被告於有期徒刑執行完畢後五年以內，再犯有期徒刑以上之本罪，依
    長年司法實務之見解，成立累犯，應予加重其刑云云；然本院認為「易科罰金」
    之執行，不應成立累犯，其理由如下：被告之品行，乃量刑考量情狀之一。法官
    在量刑時，對於素行不良者，依刑法第五十七條第六款之規定，自然有所斟酌，
    是為道德上之自然加重；刑法再有累犯之設，不過立法者強迫司法者「應」加重
    其刑而已，是為法律上之強迫加重。然則，被告就其前次犯罪行為已受有期徒刑
    之執行，其責任已經抵償，若再將其前次犯罪行為納入本次犯罪行為而一併評價
    ，再予加重其刑，就其所加重部分，實係將前次已受責任抵償之行為再次非難，
    顯然違背雙重處罰禁止原則；如此，將使被告受到不平等之待遇。因此，累犯之
    制度是否違背憲法平等原則，已堪質疑。何況，出獄而再犯，可見監獄教化不彰
    ，監獄教化不彰而怪罪被告，反而以不利益加之其身，又豈合國民主權之原理？
    德國累犯制度已經廢除，其故在此。其次，退而言之，縱令累犯之設並不違背憲
    法，惟刑法第四十四條所規定之易科罰金執行完畢者，「以已執行論」，是否應
    再論以刑法第四十七條之累犯？對此，觀之刑法第四十七條之規定，係受「有期
    徒刑」之執行完畢，再犯「有期徒刑」以上之罪，始構成累犯。表面上，易科罰
    金係有期徒刑而易刑處分，且「以已執行論」，似應構成累犯；惟再觀其累犯之
    立法理由及關於累犯之學說，均係認為被告已受執行而再犯，可見其「刑罰適應
    性」低，故應加重其刑云云；然則，易科罰金之執行，本質上與罰金無異，均係
    繳納一定金額於國庫而免其有期徒刑之執行，何以前次罰金執行完畢，不構成累
    犯，而易科罰金執行完畢，卻構成累犯？易科罰金既未曾受監獄之教化，如何得
    知其刑罰適應性如何？因此，本院推原刑法第四十四條易科罰金「以已執行論」
    之立法本意，應係指被告不必再入監而受有期徒刑之執行而已，並無以已執行論
    而應再論以累犯之含意在內，亦即刑法第四十七條應排除第四十四條之適用，始
    合立法之本意。申言之，本院認為刑法第四十四條之執行完畢，限於真正入監之
    執行，不包括易科罰金之執行；易科罰金而執行完畢者，不應再適用累犯之規定
    ，亦即不能以詞害意，認為「以已執行論」便應論以累犯，併此說明之。
六、據上論結，應依刑事訴訟法第二百九十九條第一項前段、刑法第三百二十三條、
    第三百二十條第一項、第四十二條第二項、罰金罰鍰提高標準條例第一條前段、
    第二條判決如主文。
本案經檢察官黃士元到庭執行職務。
中      華      民      國    九十      年      二      月    二十三    日
                                    台灣基隆地方法院刑事庭
                                        法  官  陳  志  祥
右正本證明與原本無異。
對於本件判決如有不服，應於收受送達後十日內，向本院提出上訴書狀，上訴於臺灣
高等法院，並按他造當事人之人數附具繕本。
中      華      民      國    九十      年      二      月    二十七    日
                                        書記官  陸  清  敏
附錄：
刑法第三百二十條第一項：
意圖為自己或第三人不法之所有，而竊取他人之動產者，為竊盜罪，處五年以下有期
徒刑、拘役或科五百元以下罰金。
（罰金已依罰金罰鍰提高標準條例提高為十倍）


司法院資訊處製作；財團法人民間司法改革基金會備份。
